ACORDAO-COMPLETO-2489487

ACÓRDÃO 18379/2021 ATA 38/2021 - SEGUNDA CÂMARA

VISTOS, relatados e discutidos estes autos de Tomada de Contas Especial instaurada por força do Acórdão 2107/2018-TCU-Plenário, que determinou a constituição de sete tomadas de contas especiais em decorrência de débitos identificados no curso de auditoria de conformidade - TC Processo 023.262/2017-6 - realizada na Secretaria Estadual de Saúde do Pará e na Secretaria de Saúde dos municípios de Marituba/PA e de Barcarena/PA, cujo objetivo era avaliar a aquisição de medicamentos por essas secretarias, 
ACORDAM os Ministros do Tribunal de Contas da União, reunidos em Sessão de 2ª Câmara, ante as razões expostas pelo Relator, em:
9.1. julgar irregulares as contas dos Srs. Eduardo da Silva Tuma, José Quintino de Castro Leão Junior e Dias e Pantoja Ltda. - Dismed, com fundamento nos arts. 1º, inciso I, 16, inciso III, alínea c, 19, caput, e 23, inciso III, da Lei 8.443/1992 c/c os arts. 1º, inciso I, 209, inciso III, 210 e 214, inciso III, do Regimento Interno do TCU, condenando-os, em solidariedade, ao pagamento da importância a seguir especificada e fixando-lhes o prazo de 15 (quinze) dias para que comprovem perante este Tribunal, em respeito ao art. 214, inciso III, alínea a, do RI/TCU, o recolhimento da dívida aos cofres Fundo Nacional de Saúde atualizada monetariamente e acrescida de juros de mora calculados a partir das datas indicadas até a data do efetivo recolhimento, abatendo-se, na oportunidade, as quantias eventualmente ressarcidas, nos termos da legislação vigente:
	DATA DA OCORRÊNCIA
	VALOR ORIGINAL (R$) 

	17/07/2017
	1.057.613,04

9.2. aplicar, com fundamento no art. 57 da Lei 8.443/1992 c/c o art. 267 do RI/TCU, multa individual a Eduardo da Silva Tuma, José Quintino de Castro Leão Junior e Dias e Pantoja Ltda. - Dismed, no valor de R$ 100.000,00 (cem mil reais) , fixando o prazo de 15 (quinze) dias, a partir da notificação, para que, nos termos do art. 214, inciso III, alínea a, do RI/TCU, comprovem perante este Tribunal o recolhimento aos cofres do Tesouro Nacional do valor atualizado monetariamente desde a data deste acórdão, se for pago após o vencimento, na forma da legislação vigente;
9.3. autorizar, desde logo, a cobrança judicial das dívidas, nos termos do art. 28, inciso II, da Lei 8.443/1992 c/c o art. 219, inciso II, do RI/TCU, caso não atendida a notificação;
9.4. autorizar, desde logo, com fundamento no art. 26 da Lei 8.443/1992 c/c o art. 217 do RI/TCU, caso seja do interesse dos responsáveis, o parcelamento da dívida em até 36 (trinta e seis) parcelas, incidindo sobre cada uma os encargos legais devidos, sem prejuízo de alertá-los de que, caso optem por essa forma de pagamento, a falta de comprovação do recolhimento de qualquer parcela implicará o vencimento antecipado do saldo devedor;
9.5. encaminhar cópia do acórdão ao Procurador-Chefe da Procuradoria da República no Pará, nos termos do § 3º do art. 16 da Lei 8.443/1992 c/c o § 7º do art. 209 do RI/TCU, para adoção das medidas cabíveis, e aos responsáveis, para ciência, e comunicar-lhes que o relatório e o voto que a fundamentam podem ser acessados por meio do endereço eletrônico www.tcu.gov.br/acordaos e que, caso haja interesse, o Tribunal pode enviar-lhe cópia desses documentos sem qualquer custo.
9.6. informar à Procuradoria da República no Estado do Pará que, nos termos do parágrafo único do art. 62 da Resolução TCU 259/2014, os procuradores e membros do Ministério Público credenciados nesta Corte podem acessar os presentes autos de forma eletrônica e automática, ressalvados apenas os casos de eventuais peças classificadas como sigilosas, as quais requerem solicitação formal.

Tomada de contas especial instaurada por força do Acórdão 2107/2018-TCU-Plenário, que determinou a constituição de sete tomadas de contas especiais em decorrência de débitos identificados no curso de auditoria de conformidade, realizada na Secretaria Estadual de Saúde do Pará e na Secretaria de Saúde dos municípios de Marituba/PA e de Barcarena/PA, cujo objetivo era avaliar a aquisição de medicamentos por essas secretarias.

Segunda Câmara

Município de Barcarena - PA.

3. Interessados/Responsáveis:
3.1. Responsáveis: Dias & Pantoja Ltda (04.245.733/0001-47); Eduardo da Silva Tuma (XXX.177.502-XX); Jose Quintino de Castro Leao Junior (XXX.627.782-XX).

13.1. Ministros presentes: Bruno Dantas (Presidente), Augusto Nardes (Relator), Aroldo Cedraz e Raimundo Carreiro.
13.2. Ministro-Substituto presente: André Luís de Carvalho.

AUGUSTO NARDES

Adoto como relatório a instrução de mérito elaborada no âmbito da Secretaria de Tomada de Contas Especial - SecexTCE (peça 64) , acolhida pelo corpo dirigente da unidade técnica (peças 65 e 66) , que contou com a anuência do Ministério Público junto a este Tribunal (peça 67) :
"INTRODUÇÃO
	Cuidam os autos de tomada de contas especial instaurada por força do Acórdão 2107/2018-TCU-Plenário, que determinou a constituição de sete tomadas de contas especiais em decorrência de débitos identificados no curso de auditoria de conformidade - TC Processo 023.262/2017-6 - realizada na Secretaria Estadual de Saúde do Pará e na Secretaria de Saúde dos municípios de Marituba/PA e de Barcarena/PA, cujo objetivo era avaliar a aquisição de medicamentos por essas secretarias. 
HISTÓRICO
2.	O Tribunal de Contas da União realizou fiscalização de orientação centralizada com o objetivo de avaliar a regularidade das aquisições de medicamentos do programa de assistência farmacêutica custeados com recursos federais. Relativamente ao Estado do Pará, fiscalizaram-se as aquisições promovidas pela Secretaria Estadual de Saúde do Pará (Sespa) e pelas Secretarias Municipais de Saúde de Barcarena e de Marituba, num total de aproximadamente R$ 27 milhões entre os anos de 2015 e 2017.
3.	Durante os trabalhos de fiscalização foram identificadas diversas irregularidades ensejadoras de débito, para as quais foi proposta a constituição de sete processos de tomadas de contas especiais específicas para cada irregularidade e responsáveis identificados, conforme Relatório de Fiscalização 320/2017 - TC Processo 023.262/2017-6 (peça 25) . O Acórdão 2107/2018-TCU-Plenário (peça 26) determinou então a constituição dos sete processos de tomada de contas especiais listados nas tabelas 14 e 16 do citado relatório (peça 25, p. 52-53) para que fosse promovida a devida citação dos responsáveis, nos termos propostos no relatório da unidade técnica.
4.	A presente tomada de contas especial trata dos débitos referentes ao município de Barcarena/PA, especificamente em relação ao achado de auditoria III.8 de que trata o relatório de fiscalização da auditoria de conformidade (peça 25, p. 30-32) cuja responsabilidade foi atribuída solidariamente à Eduardo da Silva Tuma (CPF XXX.177.502-XX, ex-secretário municipal de saúde de Barcarena/PA) , José Quintino de Castro Leão Junior (CPF XXX.627.782-XX, ex-procurador geral do município de Barcarena/PA) e à empresa Dias e Pantoja Ltda. - Dismed (CNPJ 04.245.733/0001-47) .
Irregularidades geradoras do débito
Contrato 10.214/2015
7.		A irregularidade apontada pela equipe de fiscalização diz respeito ao Contrato 10.214/2015 celebrado entre a Secretaria Municipal de Saúde de Barcarena/PA e a empresa Dias e Pantoja Ltda. - Dismed para o fornecimento de medicamentos para a utilização no atendimento dos pacientes das unidades de saúde vinculadas à Secretaria Municipal de Saúde. O contrato foi assinado em 07/05/2015 (peça 7, p. 1-25) e teve seu 1º Termo Aditivo celebrado em 06/10/2015 com o objetivo de reajustar os preços contratuais (peça 7, p. 26-40) . 
7.1.	Registre-se que o 1º. Termo aditivo foi precedido de solicitação da própria contratante, em 10/08/2015 (peças 4 e 5) . Na mesma data de celebração do 1º. T.A., 06/10/2015, o 2º Termo Aditivo prorrogou a vigência do contrato, estendendo-o de 04/01/2016 a 07/05/2016 (peça 7, p. 41) .
7.2.	Posteriormente, em 08/02/2016, um novo termo aditivo foi firmado - 3º. Termo Aditivo - cujo objeto foi o aditamento em 25% dos quantitativos inicialmente contratados (peça 7, p. 45-59) . Em 17/03/2016, o 4º. Termo Aditivo prorrogou mais uma vez a vigência do contrato, até 31/12/2016 (peça 7, p. 60-61) .
7.3.	Essas alterações de preços e quantitativos - 1º. e 3º. Termos Aditivos - elevaram o valor total do contrato de R$ 5,9 milhões para R$ 15,2 milhões.
8.	A equipe de auditoria detalhou a irregularidade nos achados de auditoria (item III.8, peça 25, p. 30-32) :
III.8. Reajuste indevido de preços unitários (Barcarena) .
Tipificação: 
Irregularidade grave.
Situação encontrada:
Poucos meses após a celebração dos contratos decorrentes do PP-SRP-009/2015 com as empresas F. Cardoso & Cia Ltda., Dias e Pantoja - Dismed e Salute Distribuidora de Medicamentos e Produtos Hospitalares Ltda., os preços unitários de todos os medicamentos contratados sofrerem acréscimos em média de 60%, 95% e 45%, respectivamente (ver peças 207 a 209) . Essas empresas não forneceram à administração municipal informações necessárias por meio das quais demonstrariam ter ocorrido o aumento dos preços de mercado dos preços registrados nas atas. No caso de sistema de registro de preços, quando o preço de mercado se tornar superior aos preços registrados e o fornecedor não puder cumprir o compromisso, o órgão gerenciador poderá liberar o fornecedor do compromisso assumido e convocar os demais fornecedores, nos termos dos incisos I e II do art. 19 do Decreto 7.892/2013. Não havendo êxito nas negociações, o órgão gerenciador, no caso a Secretaria Municipal de Saúde de Barcarena, deveria simplesmente proceder à revogação da ata de registro de preços e adotar as medidas cabíveis para obtenção da contratação mais vantajosa, conforme estabelece o parágrafo único daquele dispositivo legal. A empresa F. Cardoso & Cia. Ltda. apresentou informações sobre preços de medicamentos prestadas por empresas revendedoras de medicamentos, na tentativa de respaldar sua pretensão de reajuste de preços do seu contrato. Pela mesma razão, os elementos apresentados pela empresa Salute Distribuidora de Medicamentos e Produtos Hospitalares Ltda. não são suficientes para suas pretensões, um aumento linear de 45% na maioria dos medicamentos. A empresa Dias e Pantoja - Dismed limitou-se a solicitar o reajuste de preços unitários informando apenas que decorreriam de aumento significativo das matérias primas, aumento este atrelado ao dólar. Ao examinar os pedidos, a Secretaria Municipal de Saúde de Barcarena, limitou-se a solicitar cotação de preços a empresas do mercado de medicamentos, dentre as quais as próprias interessadas no aumento de preços, para com isso estabelecer os novos valores dos preços unitários dos medicamentos contratados. Tal situação resultou inevitavelmente num possível dano ao erário. No cálculo do eventual débito adotou-se postura conservadora e considerou-se a seguinte metodologia. Para cada um dos três contratos examinados, desconsiderou-se o volume de medicamentos faturado antes da alteração dos preços unitários. Isto é, desconsiderou-se no cálculo a possibilidade (real) de que alguns dos preços unitários iniciais já se encontrava acima dos preços médios de mercado. Além disso, garantiu-se às três empresas e para todos os medicamentos por elas comercializados junto à Secretaria Municipal de Saúde de Barcarena o acréscimo linear de 12,5% de que trata a Resolução CMED 1, de 14 de março de 2016, a partir do momento em que elas passaram a praticar os novos preços unitários. Para cada um dos medicamentos multiplicou-se a quantidade faturada (após a alteração dos preços unitários) pela diferença entre o preço unitário aditivado e o preço unitário inicial corrigido em 12,5%. Consequentemente, o débito histórico relacionado às empresas F. Cardoso & Cia Ltda., Dias e Pantoja - Dismed e Salute Distribuidora de Medicamentos e Produtos Hospitalares Ltda., resultou em R$ 96.056,24, R$ 1.057.613,04 e R$ 49.137,63, respectivamente (ver peças 204, 205 e 206) , num total acumulado de R$ 1.202.806,91. No caso do contrato com a Dismed, descontou-se o eventual débito devido ao item 6.45 (hipoclorito de sódio 2.5%) uma vez que o achado IV.10 trata dessa situação em particular. Como se percebe, mesmo diante de uma metodologia de cálculo bastante favorável aos responsáveis, o dano resultante é expressivo.
Objetos nos quais o achado foi constatado:
Contrato 10.214/2015 - Fornecimento de medicamentos dos tipos: ambulatoriais de uso contínuo, ambulatoriais e psicotrópicos da farmácia básica, injetáveis de uso hospitalar, controlado e de atendimento ao insulino dependente, para utilização no atendimento dos pacientes dos hospitais e unidades de saúde vinculadas à Secretaria Municipal de Saúde de Barcarena, conforme condições, quantidades e especificações constantes do Termo de Referência do Pregão Presencial 9-003/2015.
Aditivo de Contrato 1/10.214/2015 - Aditivo de aumento dos preços unitários do contrato 10.214/2015 (Barcarena - Dismed) .
Critérios:
Lei 8666/1993, art. 65, inciso II, alínea d.
Resolução 1/2016, Câmara de Regulação do Mercado de Medicamentos, art. 2º, § único.
Resolução 4/2015, Câmara de Regulação do Mercado de Medicamentos - CMED, art. 2º, § único.
Decreto 7.892/2013, art. 19, incisos I e II.
Decreto 7.892/2013, art. 19, parágrafo único.
Evidências:
Peça 73 - BARCARENA - Elementos comprobatórios/Evidências - Contratos decorrentes do PP SRP 9-003/2015 - Dismed (contrato original, aditivos e apostilamentos) , folhas 26/40.
Peça 70 - BARCARENA - Elementos comprobatórios/Evidências - Pareceres jurídicos sobre o contrato com a Dismed.
Peça 68 - BARCARENA - Elementos comprobatórios/Evidências - PP SRP 9-003/2015 - Dismed - Pedido de reajustamento de preços unitários (parte 1/2) .
Peça 69 - BARCARENA - Elementos comprobatórios/Evidências - PP SRP 9-003/2015 - Dismed - Pedido de reajustamento de preços unitários (parte 2/2) .
Causas da ocorrência do achado:
Exame insuficiente dos argumentos apresentados pelas contratadas por meios dos quais justificaram a necessidade de aumentar os preços unitários de todos os produtos por elas fornecidos.
- O ex-Secretário Municipal de Saúde de Barcarena/PA Eduardo da Silva Tuma, o ex-Procurador Geral do Município de Barcarena/PA e as empresas envolvidas concorreram decisivamente para que ocorresse o aumento irregular dos preços unitários dos medicamentos contratados. Nos documentos à peça 66, p. 31-34, o parecer jurídico expedido no dia 17/3/2016 pelo então Procurador Geral do Município de Barcarena/PA, Sr. José Quintino de Castro Leão Junior, coincide com a data de assinatura do 3º Termo Aditivo aos contratos 10.183/2015 (Salute) e 10.197/2015 (F Cardoso) e com o último dia de gestão do Sr. Eduardo da Silva Tuma no cargo de Secretário de Saúde do Município de Barcarena/PA, tendo em vista que, no dia seguinte, 18/3/2016, assumiu a Sra. Eugenia Janis Chagas Teles. Não há no parecer jurídico expedido pelo então Procurador Geral do Município de Barcarena/PA, Sr. José Quintino de Castro Leão Junior, a necessária análise sobre os requisitos legais necessários ao reajuste de preços, conforme excerto do seu parecer à peça 66, p. 33, como segue (ver também peça 70, p.3 e peça 71, p. 10-12) :
		'Com isso, justifica-se em função dos serviços serem de natureza continuada (ininterruptos) e necessária, conforme determina o art. 65, li 8°, da lei 8.666/93, observando o reajuste de valor, em função do reequilíbrio econômico financeiro, nos limites permitidos por lei, comparados ao tipo de serviços e objetos ofertados, observado ainda sua qualidade e quantidade, assim como as demais cláusulas contratuais já assinadas.'
Efeitos/Consequências do achado:
Aquisições de medicamentos por preços maiores que os de mercado (efeito real) .
- Os preços unitários de todos os medicamentos constantes nos contratos com as empresas Dismed, F Cardoso e Salute foram revistos para cima (cinco meses após assinatura do contrato com a Dismed e onze meses após a assinatura dos contratos com as empresas F Cardoso e Salute) . Com a exceção do item 'penicilina' para a qual houve a devida justificativa de aumento de valor, nem as empresas, nem o município juntaram ao processo elementos comprobatórios dos aumentos supostamente devidos. Em decorrência desses reajustes e do acréscimo de quantitativos lineares de 25% em todos os medicamentos, só o contrato da Dismed passou de R$ 5,9 milhões para R$ 15,2 milhões.
 (os grifos não são do original) 
*Observação: as peças mencionadas no tópico Evidências, acima, referem-se ao processo de fiscalização originário - TC Processo 023.262/2017-6.
9.	Conforme descrito na situação encontrada, após a assinatura do contrato 10.214/2015 com a empresa Dias e Pantoja Ltda. - Dismed, a Secretaria Municipal de Saúde de Barcarena/PA aceitou reajustar os preços unitários dos medicamentos contratados em percentual médio de 95% (planilha de cálculo, peça 24) , salientando que esse reajuste ocorreu apenas cinco meses após a assinatura do contrato - 1º.Termo Aditivo assinado em 6/10/2015 (peça 7, p. 26-40) . Salvo melhor juízo, um aumento de 95% dos preços contratados, decorridos apenas cinco meses da contratação, caracteriza evidente superfaturamento, considerando ainda que o reajuste máximo permitido pela Resolução CMED vigente à época foi de 12,5% (peça 21) .
9.1.	De acordo com a equipe que realizou a fiscalização o eventual débito a ser imputado aos responsáveis atinge R$ 1.057.613,04, conforme planilha à peça 23 deste processo (peça 204 do processo de fiscalização) .
9.2.	A metodologia de cálculo de eventual débito considerou a diferença entre o preço unitário aditivado e o preço original inicial, sendo este corrigido pelo índice de 12,5% de que trata a Resolução 1 CMED N. 1, de 14 de março de 2014. Considerando que a apuração do débito se deu por verificação das quantidades faturadas após a assinatura do termo aditivo que corrigiu os preços unitários, a individualização da data exata da ocorrência de cada débito torna-se impraticável, razão pela qual sugere-se adotar como marco inicial da cobrança do débito e incidência de juros mora, à luz do parágrafo 3º. do art. 210 do RI/TCU, a data de emissão da última nota fiscal considerada no levantamento da equipe de auditoria, no caso, 17/07/17, o que é seguramente mais favorável aos devedores (peça 18, p. 43) .
10.	Assim, diante dos achados acima descritos, descreveu-se a irregularidade ensejadora do dano ao erário nos seguintes termos:
Irregularidade: Superfaturamento derivado da concessão de reajuste indevido de preços unitários de medicamentos, em índices superiores ao legalmente permitido, em relação ao contrato 10.214/2015 firmado entre a Secretaria Municipal de Saúde de Barcarena/PA e a empresa Dias e Pantoja Ltda. - Dismed, ocasionando dano ao erário no valor de R$ 1.057.613,04.
Responsabilização
11.	Verifica-se que a responsabilidade pela irregularidade acima descrita foi atribuída de forma solidária aos seguintes responsáveis:
11.1	Eduardo da Silva Tuma (CPF XXX.177.502-XX) , ex-secretário municipal de saúde de Barcarena/PA no período de 01/01/2015 a 17/03/2016, gestor do SUS no âmbito municipal, por força do disposto no art. 9º, inc. III, da Lei 8080/1990, responsabilizado pela assinatura do 1º. Termo Aditivo ao Contrato 10.214/2015 que concedeu reajuste indevido de preços unitários, em índices superiores ao legalmente permitido, ocorrido em 06/10/2015.
11.2.	José Quintino de Castro Leão Junior (CPF XXX.627.782-XX) , ex-procurador geral do município de Barcarena/PA, responsabilizado pela emissão dos pareceres jurídicos favoráveis à celebração dos termos aditivos ao Contrato 10.214/2015 que concederam reajuste indevido de preços unitários dos medicamentos constantes do referido contrato (pareceres, peça 6) .
11.3.	Empresa Dias e Pantoja Ltda. - Dismed (CNPJ 04.245.733/0001-47) , pessoa jurídica contratada pela administração, a qual responde solidariamente em razão de haver concorrido para o cometimento do dano apurado, nos termos do art. 16, parágrafo 2º, alínea b, e art. 25, parágrafo 2º. da Lei 8.443/1992 e do art. 219, parágrafos 5º. e 6º. do RI/TCU. 
Quantificação do Débito
12.	O detalhamento do débito efetuado quando da execução da auditoria, totalizou o valor de R$ 1.057.613,04, o qual encontra-se à peça 23 deste processo (peça 204 do processo originário) .  Ressalte-se, uma vez mais, conforme já explicado no item 9.2 desta instrução, que a apuração do débito se deu a partir da verificação do controle do estoque, tornando impraticável a individualização de cada débito por valor e data exata da ocorrência, razão pela qual sugere-se adotar como marco inicial da cobrança do débito e incidência de juros mora, à luz do parágrafo 3º. do art. 210 do RI/TCU, a data de emissão da última nota fiscal considerada no levantamento da equipe de auditoria, no caso, 17/07/2017 (peça 18, p. 43) , o que é seguramente mais favorável aos devedores.
Das Citações
13.	Em atendimento ao Acórdão 2107/2018-TCU-Plenário, propôs-se então, no âmbito desta tomada de contas especial, conforme instrução à peça 27, realizar as citações dos responsáveis Eduardo da Silva Tuma (CPF XXX.177.502-XX) , José Quintino de Castro Leão Junior (CPF XXX.627.782-XX) e Dias e Pantoja Ltda. - Dismed (CNPJ 04.245.733/0001-47) em razão da irregularidade abaixo descrita e respectivas condutas:
	Irregularidade:
	Superfaturamento derivado da concessão de reajuste indevido de preços unitários de medicamentos, em índices superiores ao legalmente permitido, em relação ao contrato 10.214/2015 firmado entre a Secretaria Municipal de Saúde de Barcarena/PA e a empresa Dias e Pantoja Ltda. - Dismed, ocasionando dano ao erário no valor de R$ 1.057.613,04.
	Condutas:
	Eduardo da Silva Tuma (CPF XXX.177.502-XX) : assinar termos aditivos ao Contrato 10.214/2015 com a empresa Dias e Pantoja Ltda. - Dismed, concedendo reajuste indevido de preços unitários de medicamentos, em índices superiores ao legalmente permitido, em inobservância à Lei 8666/1993, art. 65, inciso II, alínea d; Resolução 1/2016, Câmara de Regulação do Mercado de Medicamentos, art. 2º, § único; Resolução 4/2015, Câmara de Regulação do Mercado de Medicamentos - CMED, art. 2º, § único; Decreto 7.892/2013, art. 19, incisos I e II e Decreto 7.892/2013, art. 19, parágrafo único.
	José Quintino de Castro Leão Junior (CPF XXX.627.782-XX) : emitir pareceres favoráveis à assinatura dos termos aditivos ao Contrato 10.214/2015 com a empresa Dias e Pantoja Ltda. - Dismed, concedendo reajuste indevido de preços unitários de medicamentos, em índices superiores ao legalmente permitido, em inobservância à Lei 8666/1993, art. 65, inciso II, alínea d; Resolução 1/2016, Câmara de Regulação do Mercado de Medicamentos, art. 2º, § único; Resolução 4/2015, Câmara de Regulação do Mercado de Medicamentos - CMED, art. 2º, § único; Decreto 7.892/2013, art. 19, incisos I e II e Decreto 7.892/2013, art. 19, parágrafo único.
	Dias e Pantoja Ltda. - Dismed (CNPJ 04.245.733/0001-47) : solicitar reajuste indevido de preços unitários de medicamentos, em índices superiores ao legalmente permitido, e assinar termos aditivos ao Contrato 10.214/2015 com a Secretaria Municipal de Saúde de Barcarena/PA.
14.	As citações foram realizadas por meio dos ofícios 14722, 14723 e 14724/2019-TCU/Seproc, de 10/12/2019 (peças 33 a 35) obtendo-se êxito nas comunicações expedidas.
EXAME TÉCNICO
Alegações de defesa de Dias e Pantoja Ltda. - Dismed (CNPJ 04.245.733/0001-47) , na condição de empresa contratada no Contrato 10.214/2015, celebrado com a Secretaria Municipal de Saúde de Barcarena (peças 48 a 58) 
15.	Por seu procurador constituído, a Dismed alega preliminarmente que o relatório do TCU (se referindo à instrução inicial, peça 27) não incluiu a empresa no tópico 'culpabilidade', concluindo com isso pela ausência de culpabilidade e responsabilidade.
16.	Alega, também, que a empresa se limitou a solicitar 'a preservação do equilíbrio econômico-financeiro do contrato que houvera formalizado com a Secretaria Municipal de Saúde de Barcarena, em razão de haver ali apresentado suas razões que justificaram a defasagem dos preços praticados. Na petição, a Dismed enquadrou juridicamente a sua pretensão, no disposto no art. 65, II, da Lei 8.666/93, e justificou que teria ocorrido desequilíbrio entre o encargo por ela contratualmente assumido e a remuneração que lhe era paga. Juntou demonstrativo dos preços e custos e ainda notas fiscais de fornecedores com preços majorados' (grifos nossos) .
17.	As peças 49 a 56 destes autos contém as notas fiscais dos fornecedores da Dismed, e as peças 57 e 58, as planilhas demonstrativas do desequilíbrio econômico-financeiro do Contrato 10.214/2015.
18.	Anota a responsável que o Tribunal apontou reajuste indevido de medicamentos tomando por base alguns itens específicos, enquanto 'mais de 40 medicamentos' estavam sendo fornecidos a preço inferior ao adquirido pela Dismed junto a seus fornecedores, e que 'a verificação em uma licitação por itens, de um item específico para efeito de aferição de sua adequação ou não ao valor de mercado, pode gerar graves distorções'.
19.	Assevera ainda, a inexistência de superfaturamento, comparativamente ao preço CMED, concluindo ao final pela ausência de dolo na conduta da empresa, pois 'a Dismed se limitou a requerer, a pedir, a solicitar, a pleitear revisão de preços para a recomposição do equilíbrio econômico-financeiro do contrato'.
Alegações de defesa de José Quintino de Castro Leão Junior (CPF XXX.627.782-XX) , na condição de procurador geral do município de Barcarena/PA (peças 36 a 38) 
20.	O responsável alega, em sede preliminar, que não houve notificação para apresentar defesa no curso do processo administrativo de auditoria, e que, como procurador, não tem competência para tomar decisão administrativa.
21.	Quanto ao mérito alega que o equilíbrio econômico-financeiro do contrato é assegurado pela Constituição Federal e pela Lei 8.666/1993, de forma a permitir o realinhamento dos preços contratados, e que os preços dos medicamentos 'tem total interferência a variação cambial' (sic) .
22.	Afirma, ao final, a ausência de culpa ou dolo de dano ao erário público federal (sic) e a ausência de atos indevidos, concluindo que não se pode imputar ao responsável o cometimento de quaisquer irregularidades 'tendo em vista que não é o gestor municipal contratante' e discorda da possibilidade de indução ao erro do gestor municipal, pois tinha a incumbência de apenas analisar o processo administrativo dentro da esfera jurídica, 'nunca quanto ao índice de reajuste'.
23.	O parecer emitido pelo responsável (reproduzido à peça 38, p. 39-41) conclui favoravelmente pela procedência do realinhamento de preços constantes no contrato administrativo.
Alegações de defesa de Eduardo da Silva Tuma (CPF XXX.177.502-XX) , na condição de secretário municipal de saúde de Barcarena/PA, no período de 01/01/2015 a 17/03/2016 (peça 62) 
24.	O Sr. Eduardo da Silva Tuma é responsável, além deste, também em outros três processos de tomadas de contas especiais, decorrentes do cumprimento do Acórdão 2107/2018-TCU-Plenário - TC's Processo 037.241/2018-4; TC Processo 037.242/2018-0 e Processo 037.246/2018-6.
25.	O responsável, por meio de procurador legalmente constituído, optou por apresentar peça única de defesa para todos os quatros processos.
26.	No que tange à irregularidade discutida no bojo desta TCE (item III.8 dos achados de auditoria) , pode-se extrair da peça de defesa do responsável, em apertada síntese, as alegações de que houve desequilíbrio contratual provocado por fato superveniente à apresentação da proposta e imprevisível, e que tal fato gera direito subjetivo ao restabelecimento do equilíbrio, fundado nos arts. 58 e 65 da Lei 8.666/1993 (peça 62, p. 9-13) .
Análise conjunta das alegações de defesa
27.	As questões preliminares arguidas pelos responsáveis não merecem ser acolhidas.
28.	Quanto à não inclusão da Dismed no tópico culpabilidade, da instrução anterior, que no entendimento da empresa responsável conduziria à ausência de culpabilidade e responsabilidade, deve-se esclarecer, que, embora controversa a possibilidade de se avaliar a culpabilidade da pessoa jurídica, a avaliação de culpa ou dolo no cometimento de irregularidades por responsáveis sujeitos à jurisdição do TCU, para fins de imputação de débito (ou multa) , pode até ser realizada pelo Tribunal para reforçar a argumentação, mas não é obrigatória.
28.1.	Isso porque não há disposição na Constituição Federal (CF) ou na Lei Orgânica do TCU que obrigue a Corte de Contas a avaliar a vontade dos responsáveis como condição prévia para aferir se há, ou não, necessidade de recomposição do erário. O parágrafo único do art.70 da CF, seguindo essa linha de raciocínio, prescreve que 'prestará contas qualquer pessoa física ou jurídica, pública ou privada, que utilize, arrecade, guarde, gerencie ou administre dinheiros, bens e valores públicos' (grifo nosso) , sem fazer qualquer menção quanto à análise de culpabilidade. Ocorrido o dano, sua correspondente recomposição prescindirá dessa análise:
28.2.	No mesmo sentido a jurisprudência desta Corte de Contas:
	O superfaturamento contratual decorrente da assinatura de aditivos que provocaram significativo desequilíbrio econômico-financeiro do contrato enseja a responsabilização solidária dos gestores responsáveis e da empresa contratada. Enunciado, Acórdão 1757/2008-TCU-Plenário, relator Ministro Ubiratan Aguiar.
29.	No que concerne à atuação do procurador, este alega que 'não houve notificação para apresentar defesa no curso do processo administrativo de auditoria'. 
29.1.	Observa-se que a ausência de oportunidade de defesa e manifestação na fase interna não acarreta prejuízo ao exercício do contraditório e da ampla defesa, pois nessa etapa, em que se coletam evidências para fins de apuração dos fatos e das responsabilidades, não há uma relação processual constituída. A garantia ao direito de defesa ocorre na fase externa, com o chamamento do responsável aos autos, a partir da sua citação válida, que o caso dos presentes autos.
30.	Também não merece prosperar a alegação de que, como procurador, não possuía competência para tomar decisão administrativa. É entendimento sedimentado nesta Corte de Contas que o parecerista jurídico pode ser responsabilizado solidariamente com o gestor por irregularidades ou prejuízos ao erário, nos casos de erro grosseiro ou atuação culposa, quando seu parecer for obrigatório - caso em que há expressa exigência legal - ou mesmo opinativo.
30.1.	No caso presente, o parecer do procurador do município foi conclusivo e assertivo ao opinar 'favoravelmente pela procedência do realinhamento de preços constantes no contrato administrativo 10.214/2015, oriundo do Pregão Presencial 003/2015, pelo que devem ser realinhados de acordo com os novos preços constantes no Termo de Referência para Ajustes de Preços 002/2015 - Pregão Presencial realizados pela Administração Pública' (peça 38, p. 39-41) .
30.2.	A responsabilização do procurador geral do município encontra guarida na jurisprudência do Tribunal, conforme se depreende dos Enunciados a seguir:
	Responde solidariamente com o gestor o parecerista jurídico que induzir o administrador público à prática de atos com irregularidades causadoras de dano ao erário, nos termos do art. 71, inciso II, da Constituição Federal, o que não se confunde com avaliação da sua atuação como profissional de advocacia. Acórdão 7249/2016-TCU-Segunda Câmara, relatora Ministra Ana Arraes.
	O parecerista jurídico pode ser responsabilizado solidariamente com o gestor quando, por dolo, culpa ou erro grosseiro, induz o administrador público à prática de ato grave irregular ou ilegal. Acórdão 362/2018-TCU-Plenário, relator Ministro Augusto Nardes.
	Embora não exerça função administrativa estrito senso, o parecerista jurídico pode ser considerado responsável perante o TCU nos casos de parecer que, por dolo ou por culpa, induza o administrador público à prática de irregularidade. Acórdão 1851/2015-TCU-Plenário, relator Ministro Benjamin Zymler.
31.	Assim, superadas as questões preliminares arguidas pelos responsáveis, passa-se à análise de mérito. A questão central da presente demanda diz respeito à concessão de reajuste para fins de se obter o reequilíbrio econômico-financeiro do contrato 10.214/2015. 
32.	Conforme se verá adiante, as alegações de defesa não merecem prosperar.
33.	A fundamentação na qual se baseou a empresa Dismed para solicitar o reequilíbrio econômico-financeiro contratual era no sentido de ter havido 'um aumento significativo de matérias primas dos laboratórios fabricantes e aumento este atrelado ao dólar americano e repassados aos distribuidores' (sic) . 
33.1.	O parecer jurídico que analisou o pleito da empresa Dismed, e concedeu o reajuste, fundamentou-se no art. 65, inciso II, alínea 'd', da Lei 8.666/1993:
	para restabelecer a relação que as partes pactuaram inicialmente entre os encargos do contratado e a retribuição da administração para a justa remuneração da obra, serviço ou fornecimento, objetivando a manutenção do equilíbrio econômico-financeiro inicial do contrato, na hipótese de sobrevirem fatos imprevisíveis, ou previsíveis porém de consequências incalculáveis, retardadores ou impeditivos da execução do ajustado, ou, ainda, em caso de força maior, caso fortuito ou fato do príncipe, configurando álea econômica extraordinária e extracontratual. (grifos nossos) 
34.	Ou seja, o pedido da empresa Dismed, e também o parecer pela concessão do reajuste pretendido, consideram que a variação dos insumos, 'atrelados ao dólar americano', constituíam fato imprevisível, ou previsível, mas de consequências incalculáveis. 
34.1.	Deve-se ressaltar que o contrato original foi assinado em 7/5/2015 e a solicitação de reajuste objetivando o reequilíbrio econômico-financeiro contratual ocorreu em 3/8/2015, portanto, em intervalo inferior a três meses.
34.2.	Em consulta ao sítio do Banco Central do Brasil na internet (https://www.bcb.gov.br/estabilidadefinanceira/historicocotacoes) , obteve-se as cotações de fechamento Ptax para a moeda americana no período, obtendo-se os valores de R$ 3,0415/3,0421 (compra/venda) para 7/5/2015 (data de assinatura do contrato) e de R$ 3,4419/3,4425 para 3/8/2015 (data do pedido de reajuste) . Ou seja, no período, a variação cambial do dólar foi de aproximadamente 13% (treze por cento) .
34.3.	Num contexto de câmbio flutuante, política cambial vigente no país há mais de vinte anos, tal variação nada tem de imprevisível ou mesmo previsível de consequências incalculáveis, conforme jurisprudência desta Corte:
	A variação cambial, em regime de câmbio flutuante não pode ser considerada suficiente para, isoladamente, embasar a necessidade de reequilíbrio econômico-financeiro do contrato com fulcro no art. 65, inciso II, alínea 'd', da Lei 8.666/1993. Para que a variação do câmbio possa justificar o pagamento de valores à contratada a título de recomposição do equilíbrio econômico-financeiro, faz-se necessário que ela seja imprevisível ou de consequências incalculáveis. Enunciado, Acórdão 4125/2019-TCU-Primeira Câmara, relator Ministro Bruno Dantas.
35.	Além disso, devem os preços dos medicamentos observarem os reajustes máximos estabelecidos pela Câmara de Regulação do Mercado de Medicamentos - CMED. Anteriormente à assinatura do contrato (que é de 7/5/2015) a CMED expediu resolução, em 12/3/2015, autorizando o reajuste máximo dos medicamentos em até 7,7% (peça 22, p. 2) . A próxima resolução que autorizava novo reajuste de preços veio a ser editada em 14/3/2016, autorizando um reajuste máximo de 12,5%, bastante próximo da variação cambial verificada - item 34.2. 
36.	Além do fato de ter havido solicitação de reajuste contratual menos de três meses após a assinatura do contrato, os reajustes concedidos foram exorbitantes.
36.1	Considerando apenas sete itens de medicamentos, que respondem por 35% do débito determinado pela equipe de auditoria - planilha demonstrativa de débito, peça 23 - os índices de reajustamento concedidos são extremamente elevados e totalmente incompatíveis com a própria variação cambial ou o índice de reajuste que viria a ser concedido pela CMED. Vejamos:
	Item
	Medicamento
	Débito apurado (R$) 
	Reajuste concedido

	2.5
	Albendazol 400mg
	43,5 mil
	120%

	2.6
	Amoxicilina 500mg
	88,2 mil
	246%

	2.11.1
	Cefalexina 500mg
	41,0 mil
	104%

	2.27
	Ibuprofeno 600mg
	57,3 mil
	136%

	5.2
	Amoxicilina 250mg/5ml
	41,5 mil
	88%

	8.6
	Ambroxol XP 15mg/5ml
	47,6 mil
	247%

	8.7
	Ambroxol XP 30/5ml
	46,2 mil
	325%

			365,3 mil
	
	*Planilha demonstrativa de débito, peça 23
37.	Mesmo eventual discrepância entre os preços contratados e os preços de mercado vigentes à época da solicitação de reajuste não é motivo suficiente para a concessão de realinhamento de preços sob o fundamento do artigo 65 da Lei 8.666/1993:
	A mera variação de preços de mercado não é suficiente para determinar a realização de reequilíbrio econômico-financeiro do contrato, sendo essencial a presença de uma das hipóteses previstas no art. 65, inciso II, alínea d, da Lei 8.666/1993. Diferença entre os preços contratuais reajustados e os de mercado é situação previsível, já que dificilmente os índices contratuais refletem perfeitamente a evolução do mercado. Enunciado, Acórdão 1884/2017-TCU-Plenário, relator Ministro Augusto Nardes.
	O mero descolamento do índice de reajuste contratual dos preços efetivamente praticados no mercado não é suficiente, por si só, para a concessão de reequilíbrio econômico-financeiro fundado no art. 65, inciso II, alínea d, da Lei 8.666/1993, devendo estar presentes a imprevisibilidade ou a previsibilidade de efeitos incalculáveis e o impacto acentuado na relação contratual (teoria da imprevisão) . Enunciado, Acórdão 4072/2020-TCU-Plenário, relator Ministro Bruno Dantas.
37.1	E ainda:
	A constatação de inexequibilidade de preço unitário durante a execução do contrato não é motivo, por si só, para ensejar o reequilíbrio econômico-financeiro da avença, uma vez que não se insere na álea econômica extraordinária e extracontratual exigida pelo art. 65, inciso II, alínea d, da Lei 8.666/1993. A oferta de preço inexequível na licitação deve onerar exclusivamente o contratado, mesmo diante de aditivo contratual, em face do que prescreve o art. 65, § 1º, da mencionada lei. Enunciado, Acórdão 2901/2020-TCU-Plenário, relator Ministro Benjamin Zymler.
38.	Mesmo a alegação da empresa responsável, de que 'estava fornecendo alguns medicamentos por preço inferior daquele que estava comprando o mesmo medicamento do fabricante. Isto ocorreu, por exemplo, nos medicamentos dos itens: 1.26 (Carvedilol 6,25mg, adquirido por R$1,81 e vendido por R$0,72; 1.46 (Finasterida 5mg) adquirido por R$2,46 e vendido por R$1,58; 1.47 (Seretide Diskus) adquirido por R$220,41 e vendido por R$116,00; 1.99 (Combigam) adquirido por R$63,60 e vendido por R$47,00; 1.104 (Topiramato) adquirido por R$4,17 e vendido por R$1,68', não merece guarida. Ao reverso, até atenta contra a própria empresa, visto que nenhum desses medicamentos foi faturado, conforme a planilha demonstrativa de débito já referenciada (peça 23) , denotando mais acentuadamente o desequilíbrio 'pró-empresa' causado pelos exorbitantes índices concedidos pela Administração Pública.
CONCLUSÃO
39.	Em face da análise promovida na seção Exame Técnico e inexistindo nos autos elementos que permitam concluir pela ocorrência de boa-fé ou de outros excludentes de culpabilidade em suas condutas, propõe-se que as alegações de defesa apresentadas pelos responsáveis sejam rejeitadas, julgando-se irregulares as presentes contas, com a consequente condenação em débito e aplicação da multa do art. 57 da Lei Orgânica do TCU.
40.	Considerando que as alegações de defesa apresentadas não foram suficientes para elidir as irregularidades, permanece a matriz responsabilização elaborada quando da primeira instrução (peça 27, p. 9-10) .
Verificação do Prazo de Prescrição da Pretensão Punitiva
41.	Observa-se não ter ocorrido a prescrição da pretensão punitiva por parte do TCU que, nos termos do entendimento firmado no Acórdão 1441/2016-TCU-Plenário (Rel. Ministro Benjamin Zymler) , subordina-se ao prazo geral de prescrição indicado no art. 205 do Código Civil, qual seja, dez anos contados a partir da data de ocorrência da irregularidade sancionada, nos termos do art. 189 do Código Civil. As irregularidades discutidas nesta TCE ocorreram nos exercícios de 2015 a 2017, portanto há menos de 10 anos.
PROPOSTA DE ENCAMINHAMENTO
42.	Diante do exposto, submetem-se os autos à consideração superior, propondo:
	a) rejeitar as alegações de defesa apresentadas por Eduardo da Silva Tuma (CPF XXX.177.502-XX) , José Quintino de Castro Leão Junior (CPF XXX.627.782-XX) e Dias e Pantoja Ltda. - Dismed (CNPJ 04.245.733/0001-47) ;
	b) julgar irregulares as contas dos Srs. Eduardo da Silva Tuma (CPF XXX.177.502-XX) , José Quintino de Castro Leão Junior (CPF XXX.627.782-XX) e Dias e Pantoja Ltda. - Dismed (CNPJ 04.245.733/0001-47) , com fundamento nos arts. 1º, inciso I, 16, inciso III, alínea c, 19, caput, e 23, inciso III, da Lei 8.443/1992 c/c os arts. 1º, inciso I, 209, inciso III, 210 e 214, inciso III, do Regimento Interno do TCU, condenando-os, em solidariedade, ao pagamento da importância a seguir especificada e fixando-lhes o prazo de 15 (quinze) dias para que comprovem perante este Tribunal, em respeito ao art. 214, inciso III, alínea a, do RI/TCU, o recolhimento da dívida aos cofres Fundo Nacional de Saúde atualizada monetariamente e acrescida de juros de mora calculados a partir das datas indicadas até a data do efetivo recolhimento, abatendo-se, na oportunidade, as quantias eventualmente ressarcidas, nos termos da legislação vigente:
	DATA DA OCORRÊNCIA
	VALOR ORIGINAL (R$) 

	17/07/2017
	1.057.613,04

		c) aplicar, com fundamento no art. 57 da Lei 8.443/1992 c/c o art. 267 do RI/TCU, multa individual à Eduardo da Silva Tuma (CPF XXX.177.502-XX) , José Quintino de Castro Leão Junior (CPF XXX.627.782-XX) e Dias e Pantoja Ltda. - Dismed (CNPJ 04.245.733/0001-47) , fixando o prazo de 15 (quinze) dias, a partir da notificação, para que, nos termos do art. 214, inciso III, alínea a, do RI/TCU, comprovem perante este Tribunal o recolhimento aos cofres do Tesouro Nacional do valor atualizado monetariamente desde a data do acórdão até a data do efetivo recolhimento, se for pago após o vencimento, na forma da legislação vigente;
		d) autorizar, desde logo, a cobrança judicial das dívidas, nos termos do art. 28, inciso II, da Lei 8.443/1992 c/c o art. 219, inciso II, do RI/TCU, caso não atendida a notificação;
		e)	 autorizar, desde logo, com fundamento no art. 26 da Lei 8.443/1992 c/c o art. 217 do RI/TCU, caso seja do interesse dos responsáveis, o parcelamento da dívida em até 36 (trinta e seis) parcelas, incidindo sobre cada uma os encargos legais devidos, sem prejuízo de alertá-los de que, caso optem por essa forma de pagamento, a falta de comprovação do recolhimento de qualquer parcela implicará o vencimento antecipado do saldo devedor, nos termos do art. 26, parágrafo único, da Lei 8.443/1992 c/c o art. 217, § 2º, do RI/TCU;
		f)	 encaminhar cópia do acórdão ao Procurador-Chefe da Procuradoria da República no Pará, nos termos do § 3º do art. 16 da Lei 8.443/1992 c/c o § 7º do art. 209 do RI/TCU, para adoção das medidas cabíveis, e aos responsáveis, para ciência, e comunicar-lhes que o relatório e o voto que a fundamentam podem ser acessados por meio do endereço eletrônico www.tcu.gov.br/acordaos e que, caso haja interesse, o Tribunal pode enviar-lhe cópia desses documentos sem qualquer custo."
		É o relatório.

8.1. Antonio Olivio Rodrigues Serrano (7402-B/OAB-PA), representando Eduardo da Silva Tuma.  
8.2. Paulo Augusto de Azevedo Meira (5586/OAB-PA) e outros, representando Dias & Pantoja Ltda.

Procurador Júlio Marcelo de Oliveira.

TOMADA DE CONTAS ESPECIAL. SECRETARIA ESTADUAL DE SAÚDE DO PARÁ. MUNICÍPIO DE BARCARENA/PA. AQUISIÇÃO DE MEDICAMENTOS. REEQUILÍBRIO ECONÔMICO INDEVIDO DOS PREÇOS CONTRATUAIS. SUPERFATURAMENTO. CITAÇÃO. REJEIÇÃO DAS ALEGAÇÕES DE DEFESA. DÉBITO. MULTA.

TOMADA DE CONTAS ESPECIAL (TCE)

Secretaria de Controle Externo de Tomada de Contas Especial (SecexTCE).

Trata-se de tomada de contas especial instaurada por força do Acórdão 2107/2018-TCU-Plenário, que determinou a constituição de sete tomadas de contas especiais em decorrência de débitos identificados no curso de auditoria de conformidade - TC Processo 023.262/2017-6 - realizada na Secretaria Estadual de Saúde do Pará e na Secretaria de Saúde dos municípios de Marituba/PA e de Barcarena/PA, cujo objetivo era avaliar a aquisição de medicamentos por essas secretarias. 
2.	O mencionado acórdão decorreu de fiscalização de orientação centralizada realizada por este Tribunal com o objetivo de avaliar a regularidade das aquisições de medicamentos do programa de assistência farmacêutica custeados com recursos federais. 
3.	A presente tomada de contas especial cuida dos débitos referentes ao município de Barcarena/PA, especificamente em relação ao achado III.8 de que trata o relatório de fiscalização da auditoria de conformidade (peça 25, p. 30-32) cuja responsabilidade foi atribuída solidariamente à Eduardo da Silva Tuma, ex-secretário municipal de saúde de Barcarena/PA, José Quintino de Castro Leão Junior, ex-procurador geral do município de Barcarena/PA, e à empresa Dias e Pantoja Ltda. - Dismed.
4.	A irregularidade em análise diz respeito ao Contrato 10.214/2015 celebrado entre a Secretaria Municipal de Saúde de Barcarena/PA e a referida empresa para o fornecimento de medicamentos para a utilização no atendimento dos pacientes das unidades de saúde. O contrato foi assinado em 07/05/2015 (peça 7, p. 1-25) e teve, por meio de diversos aditivos, seu preço elevado de R$ 5,9 milhões para R$ 15,2 milhões.
5.	Destaco que, poucos meses após a celebração do contrato, os preços unitários de todos os medicamentos contratados sofreram acréscimos significativos, sem que a empresa fornecesse à administração municipal informações necessárias para demonstrar ter ocorrido o aumento dos preços de mercado em relação aos estabelecidos na ata de registro de preços. A empresa limitou-se a solicitar o reajuste de preços unitários informando apenas que decorreriam de aumento significativo das matérias primas, aumento este atrelado ao dólar.
6.	Em resumo, após a assinatura do contrato 10.214/2015 com a empresa Dias e Pantoja Ltda. - Dismed, a Secretaria Municipal de Saúde de Barcarena/PA aceitou reajustar os preços unitários dos medicamentos contratados em percentual médio de 95% (planilha de cálculo, peça 24) , decorridos apenas cinco meses da assinatura do contrato, mesmo com o reajuste máximo permitido pela Resolução CMED vigente à época ter sido de 12,5% (peça 21) . 
7.	De acordo com a equipe que realizou a fiscalização o débito a ser imputado aos responsáveis atinge R$ 1.057.613,04, conforme planilha à peça 23 deste processo (peça 204 do processo de fiscalização) . A metodologia de cálculo de eventual débito considerou a diferença entre o preço unitário aditivado e o preço original inicial, sendo este corrigido pelo índice de 12,5% de que trata a Resolução 1 CMED N. 1, de 14 de março de 2014. 
8.	Devidamente citados por meio dos ofícios 14722, 14723 e 14724/2019-TCU/Seproc, de 10/12/2019 (peças 33 a 35) , os responsáveis apresentaram tempestivamente suas alegações de defesa.
9.	Feito esse resumo, decido.
10.	De início, manifesto minha anuência à proposta da SecexTCE, que contou com a concordância do MPTCU, cujos argumentos incorporo às minhas razões de decidir, sem prejuízo das considerações a seguir.
11.	As alegações de defesa apresentadas não merecem prosperar.
12.	O reequilíbrio econômico-financeiro do contrato é garantido pela Constituição Federal e pelo art. 65, inciso II, alínea "d", da Lei 8.666/93, desde que tenha ocorrido fato imprevisível ou previsível de consequências incalculáveis e que o cálculo do novo valor seja demonstrado em função das consequências desse fato.
13.	A argumentação dos responsáveis buscando atribuir o reequilíbrio econômico-financeiro à variação do dólar não se sustenta. Com efeito, o contrato original foi assinado em 7/5/2015 e a solicitação de reajuste objetivando o mencionado reequilíbrio ocorreu em 3/8/2015, ou seja, em intervalo inferior a três meses.
14.	O relatório precedente registra que, em consulta ao sítio do Banco Central do Brasil na internet (https://www.bcb.gov.br/estabilidadefinanceira/historicocotacoes) , obteve-se as cotações de fechamento Ptax para a moeda americana no período, nos valores de R$ 3,0415/3,0421 (compra/venda) para 7/5/2015 (data de assinatura do contrato) e de R$ 3,4419/3,4425 para 3/8/2015 (data do pedido de reajuste) , isto é, a variação cambial do dólar foi de aproximadamente 13% (treze por cento) .
15.	Em percentual similar à variação do dólar no período, registro que os preços dos medicamentos devem observar os reajustes máximos estabelecidos pela Câmara de Regulação do Mercado de Medicamentos - CMED. Nessa linha, a mencionada Câmara expediu resolução, em 12/3/2015, autorizando o reajuste máximo dos medicamentos em até 7,7% (peça 22, p. 2) . A resolução seguinte, que autorizou novo reajuste de preços, veio a ser editada em 14/3/2016, com um permissivo de reajuste máximo de 12,5%, bastante próximo da variação cambial verificada. 
16.	Desse modo, além do fato de ter havido solicitação de reajuste contratual no exíguo prazo de três meses após a assinatura do contrato, os reajustes concedidos foram muito elevados, seja em comparação à variação do dólar, seja no acréscimo autorizado pela CMED. O relatório precedente contempla planilha demonstrativa de débito na qual se pode constatar reajustes de preços em alguns medicamentos na faixa de 88 a 325%, ou seja, em patamares muito superiores aos referenciais de mercado.  
17.	Além disso, a jurisprudência desta Corte é pacífica no sentido de que a mera variação de preços de mercado não é suficiente para determinar a realização de reequilíbrio econômico-financeiro do contrato, sendo essencial a presença de uma das hipóteses previstas no art. 65, inciso II, alínea d, da Lei 8.666/1993. Diferença entre os preços contratuais reajustados e os de mercado é situação previsível, já que dificilmente os índices contratuais refletem perfeitamente a evolução do mercado. (Enunciados, Acórdão 1884/2017-TCU-Plenário e 4072/2020-Plenário) 
18.	Por oportuno, observo que a oferta de preço inexequível na licitação, o que pode ter ocorrido no caso em análise, deve onerar exclusivamente o contratado, mesmo diante de aditivo contratual, em face do que prescreve o art. 65, § 1º, da mencionada lei (Enunciado, Acórdão 2901/2020-TCU-Plenário, Relator Ministro Benjamin Zymler) .
19.	Finalmente, registro não ter ocorrido a prescrição da pretensão punitiva diante dos termos do entendimento firmado no Acórdão 1441/2016-TCU-Plenário (Rel. Ministro Benjamin Zymler) , que adota prazo geral de prescrição de 10 anos indicado no art. 205 do Código Civil, uma vez que as irregularidades discutidas nesta TCE ocorreram nos exercícios de 2015 a 2017.
20, 	Desse modo, não havendo nos autos elementos que permitam concluir pela ocorrência de boa-fé ou de outros excludentes de culpabilidade em suas condutas, devem ser rejeitadas as alegações de defesa apresentadas pelos responsáveis, julgando-se irregulares as presentes contas, com a consequente condenação em débito e aplicação da multa do art. 57 da Lei Orgânica do TCU.
	Ante o exposto, VOTO para que este Tribunal adote a minuta de Acórdão que trago à apreciação deste Colegiado.
TCU, Sala das Sessões, em 9 de novembro de 2021.
Ministro JOÃO AUGUSTO RIBEIRO NARDES 
Relator